臺灣臺南地方法院民事判決　九十年度重訴字第四五號
　　原　　　告　丁　○　○
　　訴訟代理人　丙　○　○
　　　　　　　　乙　○　○
　　被　　　告　甲　○　○
右當事人間請求拆屋還地事件，本院判決如左：
　　主　 　 文
被告應將坐落臺南縣永康市○○段四四四地號及四四四之一地號土地上如附圖一所示
藍色部分之磚造平房住宅（面積參貳平方公尺）與紅色部分之鐵架鋁皮住宅（面積參
貳平方公尺），及綠色部分１、２、３連線所示之圍牆（１至２之長度為柒點貳伍公
尺，２至３之寬度為六點柒零公尺）拆除，並將上開如附圖一所示藍色、紅色及綠色
部分之土地交還原告及其他共有人。
被告應給付原告新台幣壹拾萬壹仟陸佰貳拾玖元，及自民國八十九年十二月二十三日
起至清償日止，按週年利率百分之五計算之利息；暨自民國八十九年十二月起至交還
前開土地止，按年給付原告新台幣貳萬貳仟捌佰伍拾肆元。
原告其餘之訴駁回。
本判決第一項、第二項於原告分別以新臺幣壹佰貳拾肆萬元、參萬元為被告供擔保後
，得假執行。但被告如於假執行程序實施前，各以新臺幣參佰柒拾壹萬元、壹拾萬壹
仟陸佰貳拾玖元為原告預供擔保，得免為假執行。
原告其餘假執行之聲請駁回。
　　事實及理由
一、本件原告起訴主張：坐落台南縣永康市○○段四四四地號（面積四九三平方公尺
    ）及同段四四四之一地號（面積二四九平方公尺）之土地為兩造及訴外人張水、
    張汗所共有，應有部分各為四分之一。然被告未經其他共有人之同意，擅自占有
    前開土地並建築房屋使用，超過其應有部份四分之一；原告為共有人之一，自得
    行使物上請求權，訴請被告拆除其使用超過其應有部分土地之建物（即如附圖一
    所示紅色、藍色及綠色部分之建物），並將該土地返還原告及全體共有人。又民
    法第八百十八條所定各共有人按其應有部份，對於共有物之全部有使用收益之權
    ，係指各共有人得就共有物全部，於無害他共有人之權利限度內，可按其應有部
    份行使使用收益權而言。故共有人如逾越其應有部份之範圍使用收益時，即係超
    越其權利範圍而為使用收益，其所受超過利益，要難謂非不當得利，系爭土地之
　　公告現值為每平方公尺新台幣（下同）二萬元，被告占有全部土地，侵害原告應
　　有部分四分之一權利（土地面積為一八五點五平方公尺，），按前開公告地價每
　　年百分之十計算為：１８５．５×２０、０００×１÷１０＝３７１、０００，
　　原告請求五年份（自民國八十四年十一月三十日起自八十九年十一月三十日止）
　　之不當得利為一百八十五萬五千元，並自民國（下同）八十九年十二月一日起被
　　告應按年給付原告七十四萬元等語。並聲明：（一）被告應將坐落台南縣永康市
　　○○段四四四地號（面積四九三平方公尺）及同段四四四之一地號（面積二四九
　　平方公尺）土地如附圖一所示紅色、藍色、綠色部份之地上物拆除後，並將如附
　　圖一所Ａ、Ｂ連線以北之土地交還原告及其他共有人。（二）被告應給付原告一
　　百八十五萬元及起訴狀繕本送達之翌日止按年利率百分之五計算之利息，並自八
　　十九年十二月一日起至前開土地拆遷日止按年給付原告七十四萬元。（三）願供
　　擔保請准予宣告假執行。
二、被告則以：（一）被告亦為系爭土地共有人之一，故就系爭土地而言被告並非第
    三人，則原告請求被告拆屋還地，顯與民法第八百二十一條之規定不符，其請求
    難謂合法。且被告係得其他共有人張水、張汗之同意而得使用渠等應有部份，是
    被告使用系爭土地並未逾越應有部份，原告請求被告拆除房屋即非有理。又系爭
    土地尚未分割，原告就系爭土地之特定部份並無所有權，則其請求被告拆除房屋
    亦屬無據。（二）如複丈成果圖所示磚造平房住宅部分，其建造年代已相當久遠
    ，為六、七十年以上老屋，惟歷經修繕仍保存完好，而系爭土地原均為被告之族
    人所有，此由現登記共有人張水、張汗為被告同宗之長輩足以得知，顯然當時全
    體共有人均有同意該磚造平房建造在系爭共有土地上，否則早於原告買入之前當
    時已被拆除殆盡，由此可證系爭土地原共有人早有分管之協議，原告於八十一年
    間買得系爭土地應有部份，自應繼受原分管之協議。況原告買得系爭土地時已知
    有地上房屋存在，而其同意買入，則其默示同意甚為顯然，實不能事後再請求被
    告拆屋。而被告在系爭土地與巷道交接處砌築圍牆，係為防止外人侵入土地，而
    非阻止原告使用系爭土地，故對原告所有權並無侵害可言。（三）若被告侵害原
    告之所有權，被告同意將附圖二所示車庫部分拆除，由原告使用該部分之土地。
    （四）系爭二筆土地總面積為七四二平方公尺，被告房屋占有土地面積為二五八
    平方公尺，尚餘四八四平方公尺非被告佔用，而原告應有部份面積為一八五．五
    平方公尺，故被告建物佔用以外之空地面積遠逾原告應有部份面積，顯見原告對
    系爭土地之應有部份比例並未遭受侵害，則其請求被告給付不當得利，實非可採
    。況依土地法第一百零五條、第九十七條之規定，土地之租金係以申報價值為計
    算標準，系爭二筆土地之申報價值為每平方公尺一五二０元，然原告卻以每平方
    公尺公告現值二萬元計算相當於不當得利之租金，顯與法不合等語。並聲明：（
    一）原告之訴駁回。（二）如受不利判決，願供擔保，請准免予假執行。
三、兩造不爭之事實：
    （一）台南縣永康市○○段四四四地號（建、面積四九三平方公尺）、四四四之
          一地號（建、面積二四九平方公尺）土地為兩造及訴外人張汗、張水所有
          ，應有部分均各為四分之一。
    （二）前開土地上，現有被告所有如附圖二所示之建物（甲部分：磚造平房住宅
          、面積一九三平方公尺，乙部分：鐵架鋁皮住宅、面積三二平方公尺，丙
          部分：鐵架鋁皮車庫、面積三三平方公尺）及圍牆。
    （三）前開土地自八十四年起至九十年止之申報地價分別如下：
          １、八十三年七月各共有人之申報地價均為一千五百二十元。
          ２、八十六年七月各共有人之申報地價均為一千五百二十元。
          ３、八十九年七月各共有人之申報地價均為一千七百六十元。
四、本件兩造爭執點為（一）系爭土地有無訂立分管契約？原告是否應受該分管契約
    之拘束？（二）被告是否侵害原告之所有權？（三）被告使用系爭土地是否受有
    不當得利？其數額為何？茲分述如下：
    （一）按最高法院四十八年度台上字第一○六五號判例，認為「共有人於與其他
          共有人訂立共有物分割或分管之特約後，縱將其應有部分讓與第三人，其
          分割或分管契約，對於受讓人仍繼續存在」，就維持法律秩序之安定性而
          言，固有其必要，惟應有部分之受讓人若不知悉有分管契約，亦無可得而
          知之情形，受讓人仍受讓與人所訂分管契約之拘束，有使善意第三人受不
          測損害之虞，與憲法保障人民財產權之意旨有違，首開判例在此範圍內，
          嗣後應不再援用（大法官會議解釋第三四九號參照）。又以無權占有為原
          因，請求返還所有物者之訴，被告對原告就其物所有權存在之事實無爭執
          ，而僅以非無權占有為抗辯者，原告於被告無權占有之事實，無舉證責任
          ，被告應就其取得占有，係有正當權源之事實證明之，如不能證明，則應
          認原告之請求為有理由（最高法院四十四年台上字第八○二號判例及七十
          二年台上字第一五五二號判決參照）。本件被告雖抗辯其占有系爭土地係
          經其他共有人之同意，嗣原告於八十一年間取得系爭土地時，系爭建物既
          已坐落在該土地上，原告自非善意，而應受該分管契約之拘束云云，然此
          為原告所否認。查被告既自陳系爭建物並無建照執照，則系爭建物建造時
          自不需其他共有人出具同意書，是該建物單純坐落系爭土地上之客觀事實
          自尚不足以推論出其他共有人已同意被告建築該建物而認定有分管契約存
          在，則依民事訴訟法第二百七十七條規定及前開說明，被告自應就原告確
          實知悉有分管契約存在有利於已之事實負舉證責任，惟被告並無法舉證以
          實以說，是被告前開所辯其非無權占用乙節，自無足取。況被告於九十年
          二月九日本院履勘現場時曾自陳系爭土地並無分管協議存在，則依民事訴
          訟法第二百七十九條之規定，被告就已自認之事實既未證明該自認與事實
          不符，自不得撤銷該自認，是系爭土地無分管協議存在應堪以認定。
    （二）又按所有人對於無權占有其所有物者，得請求返還之，對於妨害其所有權
          者，得請求除去之；各共有人對於第三人，得就共有物之全部，為本於所
          有權之請求，但回復共有物之請求，僅得為共有人全體之利益為之，民法
          第七百六十七條、第八百二十一條分別定有明文。又分別共有之各共有人
          ，依其應有部分對於共有物之全部有使用收益權，所謂應有部分，係指分
          別共有人得行使權利之比例，而非指共有物之特定部分，因此分別共有之
          各共有人，得依其應有部分之比例，對共有物之全部行使權利（最高法院
          五十七年台上字第二三八七號判例參照）。但共有人對共有物之特定部分
          使用收益，仍須徵得他共有人全體同意，非謂共有人得對共有物全部或任
          何一部有自由使用收益之權利。如共有人不顧他共有人之利益，而就共有
          物之全部或一部任意使用收益，自屬侵害他共有人之權利（最高法院六十
          二年度台上字第一八○三號判例參照）。易言之，未經共有人協議分管之
          共有物，共有人對共有物之特定部分占用收益，須徵得他共有人全體之同
          意，如未經他共有人同意而就共有物之全部或一部任意占用收益，他共有
          人得本於所有權除去其妨害或請求向全體共有人返還占用部分（最高法院
          七十四年度第二次民事庭會議決議參照）。依前所述，被告占有如附圖二
          所示紅色線條內之特定部分土地既未經其他共有人之同意，而原告為共有
          人之一，被告之行為已侵害其權利，原告主張本於所有權請求被告拆除其
          中如附圖二所示藍色部分（磚造平房住宅、面積三二平方公尺）與紅色部
          分（鐵架鋁皮住宅、面積三二平方公尺）及綠色部分１、２、３連線之圍
          牆（１至２之長度為七‧二五公尺，２至３之寬度為六‧七０公尺），並
          將上開如附圖二所示藍色、紅色及綠色部分之土地交還原告及其他共有人
          部分，於法有據，應予准許；逾此部分之請求（即請求被告返還如附圖一
          所示Ａ、Ｂ連線以北之白色部分土地），被告既未占有該部分之土地，原
          告之請求自無理由，應予駁回。
    （三）復按無法律上之原因而受利益，致他人受損害者，應返還其利益，民法第
          一百七十九條前段定有明文。而「無權占有他人之土地，可能獲得相當於
          租金之利益，為社會通常之觀念」，最高法院六十一年台上字第一六九五
          號著有判例。再按租用基地建築房屋，租金以不超過土地申報總價額年息
          百分之十為限，土地法第一百零五條、同法第九十七條定有明文。所謂土
          地總價額，係以法定地價為準，土地法施行法第二十五條定有明文。而法
          定地價，依土地法第一百四十八條規定，係土地所有人依該法規定所申報
          之地價。又百分之十之限制，乃指基地租金之最高限額而言，並非謂必須
          照申報地價額百分之十計算之（最高法院四十六年台上字第八五五號判例
          參照）。另基地租金之數額，除以基地申報地價為基礎外，尚須斟酌基地
          之位置，工商業繁榮之程度，承租人利用基地之經濟價值及所受利益等項
          ，並與鄰地相比較，以為決定，並非必達申報總地價年息百分之十最高額
          （最高法院著有六十八年台上字第三０七一號判例參照）。而各共有人按
          其應有部分，對於共有物之全部雖有使用收益之權，惟共有人對於共有物
          之特定部分為使用收益，仍須徵得他共有人全體之同意，非謂共有人得對
          共有物之全部或任何一部有自由使用收益之權利。如共有人不顧他共有人
          之利益，而就共有物之全部或一部任意為使用收益，即屬侵害他共有人之
          權利，其逾越應有部分為使用收益，所受超過之利益，即為不當得利（最
          高法院八十四年度台上字第二八０八號判決參照）。本件被告就系爭土地
          無權占有原告應有部分四分之一（面積一八五‧五平方公尺），致原告受
          有相當租金之損害，而受有相當租金之利益，揆諸前開說明，原告自得請
          求被告給付相當於租金之利益。查系爭土地之地目為建，基地位置之東南
          側臨台南縣永康市○○街一三六巷，東北側臨台南縣永康市○○街，人車
          往來尚稱頻繁，而被告在系爭土地搭建磚造平房住宅、鐵架鋁皮住宅、鐵
          架鋁皮車庫及圍牆，業經本院勘驗現場屬實，有勘驗筆錄及現場簡圖可按
          。本院斟酌系爭土地坐落台南縣永康市○○街，交通往來便利，被告使用
          系爭土地所得利益非微，致原告無法使用系爭土地之損害亦鉅。惟系爭土
          地坐落位置現並非供商業使用，認原告主張依公告地價總額年息百分之十
          計算被告所得之不當利益，尚屬過高，應依申報地價總額年息百分之七計
　　　　　算為適當。再查，原告所有系爭土地自八十四年起之申報地價為每平方公
　　　　　尺一千五百二十元，至八十九年七月起始調整為一千七百六十元，有台南
　　　　　縣永康地政事務所之覆函在卷可稽，從而，原告得請求被告給付使用系爭
　　　　　土地相當於租金之不當得利分別如下：
          １、自八十四年十一月起至八十九年六月止：九萬二千一百零七元（
              1520X185.5X7/100X56/12）
          ２、自八十九年七月起至八十九年十一月止：九千五百二十二元（
              1760X185.5X7/100X5/12 ）
          ３、自八十九年十二月起至交還土地之日止，每年之損害金則為二萬二千
              八百五十四元（1760X185.5X7/100=33600）。
          綜上，原告得請求被告給付相當於租金之不當得利為十萬一千六百二十九
          元（92107+9522），及自八十九年十二月起至交還土地之日止按年給付二
          萬二千八百五十四元；逾此範圍以外之請求，即非適當，自不應准許。
五、末按給付有確定期限者，債務人自期限屆滿時起，負遲延責任。給付無確定期限
    者，債務人於債權人得請求給付時，經其催告而未為給付，自受催告時起，負遲
    延責任。其經債權人起訴，或依督促程序送達支付命令，與催告有同一之效力。
    前項催告定有期限者，債務人自期限屆滿時起負遲延責任；民法第二百二十九條
    第一、二、三項分別定有明文；又遲延之債務，以支付金錢為標的者，債權人得
    請求依法定利率計算之遲延利息。但約定利率較高者，仍從其約定利率；而應付
    利息之債務，其利率未經約定，亦無法律可據者，週年利率為百分之五。亦為同
    法第二百三十三條第一項及第二百零三條所明定。查本件原告請求被告應給付相
    當於租金之不當得利，並未定有給付之期限，則原告請求被告給付自八十四年十
    十一月起至八十九年十一月止相當於租金之不當得利十萬一千六百二十九元部分
    自起訴狀繕本送達被告翌日即八十九年十二月二十三日起至清償日止之法定遲延
    利息部分，核與上開規定相符，應予准許。
六、綜上所述，被告既未能舉證證明系爭土地有分管協議存在，從而，原告主張依據
    物上請求權及不當得利之法律關係，請求被告（一）將系爭土地上如附圖一所示
    藍色部分（磚造平房住宅、面積參貳平方公尺）與紅色部分（鐵架鋁皮住宅、面
    積參貳平方公尺），及綠色部分１、２、３連線之圍牆（１至２之長度為七‧二
    五公尺，２至３之寬度為六‧七０公尺）拆除，並將上開如附圖一所示藍色、紅
    色及綠色部分之土地交還原告及其他共有人。（二）被告應給付相當於租金之不
    當得利共十萬一千六百二十九元及自八十九年十二月二十三日起至清償日止之法
    定遲延利息，暨自八十九年十二月起至交還前開土地止，按年給付原告二萬二千
    八百五十四元部分，洵屬正當，應予准許；至其請求超過上開應准許部分，即非
    正當，要難准許。又兩造均陳明願供擔保，聲請宣告假執行或免為假執行，經核
    原告勝訴部份，合於法律規定，爰分別酌定相當之擔保金額宣告之；原告其餘假
    執行之聲請，因訴之駁回而失所依據，不予准許。
七、結論：原告之訴為有理由，依民事訴訟法第七十九條但書、第三百九十條第二項
    、第三百九十二條，判決如主文。
中　　　華　　　民　　　國　　九十一　　年　　　三　　　月　　　六　　　日
                                   臺灣臺南地方法院民事第二庭
~B法　　　官　洪　碧　雀
右為正本係照原本作成。
如對本判決上訴，須於判決送達後廿日內向本院提出上訴狀。
中　　　華　　　民　　　國　　九十一　　年　　　三　　　月　　　六　　　日
~B法院書記官　顏　惠　華
